【裁判字號】    95,上更(一),249
【裁判日期】    951213
【裁判案由】    偽造有價證券等
【裁判全文】
臺灣高等法院臺中分院刑事判決     95年度上更(一)字第249號
上  訴  人
即  被  告  丁○○
指定辯護人  本院公設辯護人  甲○○
上列上訴人因偽造有價證券等案件，不服臺灣臺中地方法院92年
度訴緝字第151號中華民國92年7月18日第一審判決（起訴案號：
臺灣臺中地方法院檢察署90年度偵字第22563號），提起上訴，
於本院判決後，經最高法院發回，本院更審判決如下：
    主      文
原判決關於丁○○部分撤銷。
丁○○連續行使偽造之有價證券，處有期徒刑壹年貳月。緩刑肆
年。
如附表編號２、３所示偽造之支票貳張均沒收。
    事      實
一、丁○○與丙○○係雙胞胎姐妹關係；緣丙○○（業經本院以
    92年度上訴字第1725號判處有期徒刑3年2月確定）原在台中
    市○○路○段104之1號「其正自動化企業有限公司」（以下
    簡稱「其正公司」）擔任會計，負責記帳、簽發支票予廠商
    、保管零用金及客戶所交付之貨款支票等業務，因一度沈迷
    賓果賭博遊戲，致債務纏身，無力清償，竟基於意圖為自己
    不法所有而侵占業務上所持有之物、意圖供行使之用而偽造
    有價證券、業務上文書登載不實之概括犯意；而丁○○明知
    丙○○所交付之支票係丙○○因侵占所得之贓物及所偽造之
    支票，亦基於收受贓物及行使偽造有價證券之概括犯意，彼
    二人先後於：
  (1)89年7月間某日（指7月18日之前，正確日期不詳），丙○○
    在其正公司對該公司負責人乙○○佯稱：第七商業銀行健行
    分行票號第325294號該張支票，其於簽發時，因抬頭寫錯，
    已將該張支票作廢云云，乙○○未察，丙○○即將其業務上
    所持有之該紙空白支票予以侵占入已，並意圖供行使之用，
    而填寫金額12000元、發票日89年8月10日，再將乙○○置於
    辦公室抽屜內之印章，擅自盜蓋在上開支票上面，偽造如附
    表編號２所示之支票1紙，交由丁○○處理；丁○○明知該
    張支票係丙○○因侵占所得之贓物，且明知係丙○○所偽造
    之支票，仍予收受，並持以行使，將之交由不知情之友人於
    89 年7月18日存入台中市第九信用合作社一心分社提示，嗣
    因印鑑不符遭退票。
  (2)89年7月間另一日（正確日期不詳），丙○○又在其正公司
    以同一方式向乙○○佯稱：第七商業銀行健行分行票號第32
    5295號該張支票，其於簽發時，因抬頭寫錯，已將該張支票
    作廢云云，乙○○未察，丙○○再將其業務上所持有之該紙
    空白支票予以侵占入已，並意圖供行使之用，而填寫金額20
    000元、發票日89年8月31日，並盜蓋上開「乙○○」之印章
    於上開支票上面，偽造如附表編號３所示之支票1紙，交由
    丁○○處理；丁○○明知該紙支票係丙○○因侵占所取得之
    贓物，且明知係丙○○所偽造之支票，而仍予收受，並持以
    行使，將之交予不知情之友人提示付款，嗣因印鑑不符，經
    第七商業銀行健行分行通知乙○○，乙○○為免信用受損，
    乃在該支票上補蓋發票人印鑑章，另由丁○○存入20000元
    於該支票帳戶以供提示兌領。
  (3)89年8月間乙○○赴大陸期間之某日（正確日期不詳），丙○○又在其正公司，將其業務上保管之其正公司客戶榮勝機
    械股份有限公司所交付、發票日89年10月8日、面額42078元
    之貨款支票1張侵占入已，交給丁○○，丁○○明知該張支
    票係丙○○因侵占所得之贓物，仍予收受，並持向不知情之
    友人調借現款供週轉。
二、案經其正公司訴請台灣台中地方法院檢察署檢察官偵查起訴。
    理      由
一、證據能力方面：
（一）按民國92年1月14日修正通過之刑事訴訟法施行前，已繫
      屬於各級法院之案件，其以後之訴訟程序，應依修正刑事
      訴訟法終結之。但修正刑事訴訟法施行前已依法定程序進
      行之訴訟程序，其效力不受影響，刑事訴訟法施行法第7
      條之3定有明文。查本案係於刑事訴訟法92年9月1日修正
      施行前繫屬於原審，迄本院上訴審審理於92年10月15日辯
      論終結，而有關本案相關證據：即告訴人代表人乙○○於
      偵查中之指訴，均於原審及本院前審審判期日依法提示予
      被告辨識，並經合法調查，從而依上開施行法之規定，該
      訴訟程序之效力不因刑事訴訟法之修正施行而受影響，換
      言之，上開證據均具證據能力。
（二）又按刑事審判上之共同被告，係為訴訟經濟等原因，由檢
      察官或自訴人合併或追加起訴，或由法院合併審判所形成
      ，其間各別被告及犯罪事實仍獨立存在。故共同被告對其
      他共同被告之案件而言，為被告以外之第三人，本質上屬
      於證人。從而以共同被告之陳述，作為其他共同被告論罪
      之證據者，為確保被告對證人之詰問權，證人於審判中，
      應依法定程序，到場陳述並接受被告之詰問，其陳述始得
      作為認定被告犯罪事實之判斷依據（最高法院94年度台上
      字第7087號判決參酌）。查，本件同案被告丙○○，就有
      關被告犯罪事實之陳述，業經於本院95年11月29日審判期
      日，以證人身分到庭陳述，並接受檢察官及本件被告並辯
      護人之詰問。是依上開說明，同案被告丙○○就本件被告
      犯罪事實之陳述，自均得為證據。
二、訊據被告丁○○矢口否認前揭犯行，辯稱其未欠地下錢莊債
    務，也沒有用掉丙○○所侵占的款項，丙○○事前也沒有告
    訴其所交付的支票是其偽造的支票，其對告訴人其正公司的
    帳完全不清楚，跟告訴人簽署和解書，是應其姐丙○○之要
    求，希望丙○○能獲得老闆的諒解，可以繼續在其正公司上
    班，其只是想幫丙○○承擔責任，才在原審法院為不實之自
    白云云；惟查：
   (1)上揭事實，業據告訴人其正公司代表人乙○○於偵查及原
     審調查審理中指訴在卷（見90年度他字第1884號卷第20至
     22 頁、第72、73頁，原審卷92年訴緝字第151號第95頁）
     暨於本院審理時證稱：其正公司被丁○○冒用客票3張，公
     司票2張。除原判決附表所列4張票外，還有1張420784元之
     支票；她（指同案被告丙○○）挪用附表編號1之支票以後
     ，有與她們（指被告與同案被告丙○○）和解要求她不要
     再這樣做，她們姐妹2人亦寫切結書，答應自薪水扣除每月
     還20000元，後來再四個月後，又再度挪用四張票（包括附
     表編號4之支票），後來我就與丙○○對帳準備要她離職，
     在離職前她又挪用附表編號4那張支票。切結書是第1張支
     票被冒用之後不到一星期，約在四月底前寫的，寫切結書
     時她們2人（指被告與同案被告丙○○）與我有見面，且均
     有簽名，被告應是第一次案發後（指寫切結書時）才知道
     我名字等語（以上見本院95年11月29日審理筆錄）。
   (2)同案被告丙○○於偵查中供承：「這是我私人之行為（指
     前揭侵占面額478150元該張支票交由其妹丁○○存入銀行
     帳戶提示付款），與我妹丁○○無關，我只是叫她幫我代
     存入其中小企銀戶頭內而已，她實不知原委，後來領到的
     錢我用掉了，、、、、、。公司的2張票部分，因平日票是
     由我開立好，再拿給負責人林先生（指乙○○）蓋公司大
     小章，所以我假裝有2張票被我開錯了，再向負責人報告該
     2張票已作廢，我再於該2張票上面蓋上林先生之印章，以
     便我自己應急，該印章我明知非支票章，是我自己從林先
     生抽屜內取來盜用的，2張票是分別於89年7月間偽造的，
     但非同一時間所偽造，我把其中1張12000元的票轉給一位
     姓許的人，做為我妹去辦信貸手續費之用，這回我有告訴
     我妹，這張票是我用以上不法之手段取得的，是我開公司
     的票，我們是透過代書想辦信貸需付手續費。至於該第2張
     2萬元的票（指上開所偽造之面額2萬元該張支票，筆錄誤
     載「2萬元」為「1萬元」），我把它轉給我妹丁○○了（
     筆錄誤植「丁○○」為「洪淑靜」），因後來銀行通知印
     鑑不符，所以我又拿了現金2萬元予林先生去把票換回來。
     另外89年10月8日到期之貨款支票1張，面額42078元，我侵
     占後交給我妹，我妹再拿去借給姓許的友人，可能是我妹
     拿去調現，但我們沒有拿到錢。」（見第1884號偵查卷第
     47頁），於原審調查審理中供承支票（指上開偽造之支票）
     係其所開（見第151號原審卷第18頁），又供承：伊自89年
     3月10日起在其正公司擔任會計。會計主要是負責記帳、保
     管客戶簽發之貨款支票、保管零用金、及簽發支票給廠商
     。、、、、89年7月間我向乙○○佯稱開立0000000支票時
     ，因抬頭寫錯已作廢，使乙○○信以為真，我將該空白支
     票侵佔入己，再竊取乙○○放在辦公室抽屜內，非支票用
     之印章，蓋在支票上，並填寫發票日為89年8月10日，金額
     12000元，然後交給丁○○，乙○○的印章放在辦公室沒有
     鎖，我蓋在支票上就放回去。（指發票日89年8月10日、金
     額12000元該張支票）我拿到我妹妹漢口路住處給她，我有
     跟我妹妹說該支票是我向老闆騙來的，然後再自己填寫。
     、、、、、丁○○知道該支票（指發票日89年8月31日、金
     額2萬元該張支票）是我用同方式拿來的。乙○○的印章我
     蓋完後就放回去。我也是拿到漢口路的家交給她。、、、
     、伊於89年8月間，將其所保管之客戶榮勝機械股份有限公
     司所簽發89年10月8日期、面額42078元之貨款支票一張侵
     占入己，然後交給丁○○持向他人調現。丁○○知道我將
     保管的客戶支票交給她等情屬實（見第151號原審卷第69、
     70頁、第77至79頁）。
   (3)被告丁○○於原審調查審理中供承：丙○○有拿一張89年8
     月10日期、面額12000元之支票給伊。伊沒有問她那來的，
     但是我知道那是公司的票，我在該支票背面背書，然後交
     給我朋友，存到九信一心分社提示，印鑑不符遭退票。、
     、、、我知道該支票金額、日期是丙○○自己寫的，丙○○曾將上開89年8月31日期、面額2萬元之支票交給伊。伊
     知道丙○○也是用相同方式交給我，我把這張支票交給我
     朋友，何人我忘記了。後來有將2萬元存入，對方有領到錢
     。89年8月間，丙○○將其保管之客戶榮勝機械股份有限公
     司89年10月8日期、面額42078元之支票侵占入己，然後交
     給伊持向他人調現。我知道丙○○將她所保管的客戶支票
     交給我，我向友人調現等情無誤（見第151號原審卷第78、
     79頁）。
   (4)上揭事實(1)中，被告事後與其正公司代表人乙○○達成和
     解協議，該和解書上記載：「本人丁○○因其姊就職於台
     中市○○路104之1號其正自動化企業擔任會計一職，由於
     夫家有經濟上之困難及本人在外積欠地下錢莊債務，而委
     託其姊靜如以職務之便挪用該公司貨款金額為478150元之
     支票1張，以致造成其正公司乙○○先生不便，深深感到抱
     歉慚愧。由於林先生的寬宏大量，未將我姊妹移送法辦，
     僅以每月償還2萬元之金額融通，甚為感激，償還日自民國
     89年7月10日起至91年7月10日止，如今後有拒付債款之情
     事，任憑林先生處置。、、、今後本人丁○○每月收入250
     00元從民國89年7月10日按月攤還，經取得林先生同意諒解
     ，我和其姊將重新作人，不再觸法，深深感謝林先生之寬
     容，特立此書為憑。立書人丁○○。」等語；依告訴人其
     正公司之代表人乙○○上開(1)證詞以觀，其正公司與被告
     及其姊，係在89年4月底左右達成和解的，且被告於和解當
     時，已認識乙○○，並且同意與其姊償還積欠其正公司之
     債務，則同案被告丙○○豈有可能再持有乙○○之支票？
     被告對此應知之甚明，況且依上開同案被告丙○○供述之
     情形以觀，被告於收受如附表編號2、3所示之支票時，同
     案被告丙○○確有告知被告該2張支票係向乙○○騙來並偽
     造的；又被告亦明知丙○○在其正公司將其業務上保管之
     其正公司客戶榮勝機械股份有限公司所交付、發票日89年
     10月8日、面額42078元之貨款支票1張，係其正公司所有之
     客票，而由丙○○予以侵佔入己，其既明知於此，竟仍與
     收受該支票，被告顯有贓物之認識甚明。
   (5)此外，復有告訴人提出之支票存根、支票、和解書、切結
     書等影本附卷可稽（見第1884號偵查卷第23至33頁）。
   (6)至同案被告即證人丙○○，於本院更審前之供述與本院審
     理時均改稱：其交支票給丁○○去換現金，丁○○不知道
     係其取自公司的支票，也不知道如附表編號2、3之支票係
     其偽造的，是在拿到錢之後，其才將情形告知丁○○，丁○○是事後才知道的云云；惟查；本院更審前審理時，一
     再對同案被告丙○○質以其不祇一次交支票給被告，究指
     何次拿到錢後始將情告知丁○○？同案被告丙○○又坦然
     供稱：「因為妹妹一直勸我不要用公司的票，我不知道法
     律問題會這麼嚴重。」，益見被告丙○○、丁○○2人於本
     院更審前及本院審理中所為翻異之詞，無非事後迴護之詞
     ，不足採信。
   (7)本件被告於原審中所為之自白，與告訴人之代表人乙○○
     指訴及證述之情形相符，復與同案被告丙○○於偵查及原
     審調查審理中所供述之情節相同，另有上開證物可資佐證
     ，足認被告在原審中所為之自白與事實相符，而堪予採信
     。至被告於本院更審前與本院審理時翻異前詞，顯屬事後
     圖卸責之詞，不足採信。本件事證明確，被告犯行，堪以
     認定，應予依法論科。
三、比較新舊法部分：
（一）又被告行為後，刑法第55條牽連犯之規定，業於94年1月7
      日修正公布刪除，並於95年7月1日施行，則被告之犯行，
      因行為後新法業已刪除牽連犯之規定，此刪除雖非犯罪構
      成要件之變更，但顯已影響行為人刑罰之法律效果，自屬
      法律有變更，依新法第2條第1項前段規定，比較新舊法結
      果，仍應適用較有利於被告之行為時法即舊法論以牽連犯
      。
（二）另被告行為後，上開新修正刑法已刪除第56條連續犯之規
      定，則被告之犯行，因行為後新法業已刪除連續犯之規定
      ，此刪除雖非犯罪構成要件之變更，但顯已影響行為人刑
      罰之法律效果，自屬法律有變更，依新法第2條第1項規定
      ，比較新、舊法結果，仍應適用較有利於被告之行為時法
      律即舊法論以連續犯（最高法院95年第8次刑事庭會議決
      議參照）。
四、按銀行之支票，係以券面載明金額，而欲實行其金額之權利
    者，必須占有該支票，且該支票得自由轉讓，具有流通之性
    質，自係有價證券之一種；同案被告丙○○以他人空白支票
    偽填內容而資行使，即屬偽造有價證券；其侵占業務上所保
    管之其正公司空白支票、客戶貨款支票部分，即屬業務侵占
    ，而該侵佔所得之支票即為贓物。本件被告丁○○明知同案
    被告丙○○所交付之支票係因侵占取得之贓物仍予收受部分
    ，係犯刑法第349條第1項之收受贓物罪，其將偽造之支票持
    向他人調現部分，係犯刑法第20 1條第2項之行使偽造有價
    證券罪。被告丁○○行使偽造有價證券部分，公訴人以刑法
    第201條第1項意圖供行使之用而偽造有價證券罪起訴，尚有
    未洽，起訴法條，應予變更；關於其收受贓物部分，公訴人
    雖漏引起訴法條，惟該部分之犯罪事實業於起訴書中敘及，
    且與其所犯行使偽造有價證券部分有方法結果之牽連關係，
    屬裁判上一罪，本院自得併予審判。被告丁○○上開多次之
    收受贓物、行使偽造有價證券等犯行，各屬時間密接，犯罪
    構成要件相同，顯係基於概括犯意反覆為之，為連續犯，應
    各以一罪論，並依法加重其刑。被告丁○○所犯收受贓物、
    行使偽造有價證券等二罪間，有方法結果之牽連關係，應從
    一重之行使偽造有價證券罪處斷。如附表編號２、３所示偽
    造之支票，均應依法宣告沒收。
五、公訴意旨另以被告丁○○與同案被告丙○○二人共同基於意
    圖為自己不法所有而竊取他人動產、意圖為自己不法之所有
    而侵占業務上所持有之物、意圖供行使之用而偽造有價證券
    之概括犯意，於89年4月間某日，由丙○○將其業務上所保
    管之上開面額478150元之該張貨款支票侵占得手後，交由被
    告丁○○存入銀行帳戶提示付款；於同年7月間，由丙○○
    先後2次，侵占其業務上為其正公司所保管之空白支票各1張
    ，擅自填寫金額及發票日後，再竊取乙○○辦公室抽屜內之
    印章盜蓋於支票上面，偽造如附表編號２、３所示該2張支
    票，交由被告丁○○處理；復於同年8月間，由丙○○將其
    業務上為其正公司保管之客戶榮勝機械股份有限公司所簽發
    、面額42078元之貨款支票1張侵占入己，再交由被告丁○○
    持向他人調現；因認被告丁○○尚涉有刑法第320條第1項之
    竊盜罪、第335條第1項之普通侵占、第201條第1項之意圖供
    行使之用而偽造有價證券、第217條之偽造文書等罪嫌等語
    。惟查：
  (1)被告丙○○先後二次自乙○○辦公室抽屜內取乙○○之印章
    ，盜蓋於附表編號２、３所示該2張支票上面，用以偽造支
    票後，均隨即將之放回抽屜內，乃同案被告丙○○及告訴人
    其正公司代表人乙○○所一致供明之事實，本件同案被告丙○○僅係未經乙○○之同意而使用其印章而已，並無意圖為
    自己不法所有之意圖，屬使用之竊盜而已，與竊盜罪之成立
    ，必須破壞被害人對其所有之物之持有關係不符，因此，尚
    難認同案被告丙○○之盜用該顆印章之行為，係與竊盜罪之
    構成要件相符。本件同案被告丙○○上開行為既不構成竊盜
    罪，則本件被告亦無成立竊盜罪之可言。
  (2)關於同案被告丙○○連續侵占其業務上為其正公司所保管之
    上開空白支票、客戶貨款支票，及偽造如附表編號２、３所
    示該2張支票等部分。本件被告否認有上開犯行，且本件同
    案被告丙○○均未曾供稱前開支票，係其係與被告所共同侵
    占或共同偽造，公訴意旨亦未提出任何證據資以證明被告就
    各該部分之犯行，究如何與同案被告丙○○有犯意聯絡及行
    為分擔之證據以供本院查證，尚難認被告有公訴人所指之上
    開犯嫌。
  (3)另關於同案被告丙○○於89年4月間，在其正公司侵占其業
    務上所保管之面額478150元該張貨款支票後，交由被告丁○○存入銀行提示付款部分，業據同案被告丙○○於偵查中供
    明該部分犯行係其個人所為，與其妹丁○○無關，其只是叫
    丁○○幫其存入銀行帳戶，丁○○不知原委等情綦詳（見第
    1884號偵查卷第47頁），嗣於原審調查中被告固曾供稱丙○○確有挪用所保管之其正公司面額478150元該張貨款支票交
    給伊，用以清償對地下錢莊之債務，該張支票經其存入其在
    台中商銀崇德分行之帳戶云云，惟依該筆錄所載，被告於收
    受丙○○交付該張支票當時，是否已明知係丙○○因侵占取
    得之支票，仍有欠明確，與丙○○於偵查中所供等情亦有出
    入，自難僅據被告於原審調查中所為詳情未盡明確之自白，
    即據以認定其於收受該張面額478150元之支票當時，已明知
    該張支票係丙○○因侵占所取得之贓物。此外又查無其他積
    極證據足認被告丁○○尚觸犯上開刑法第320條第1項之竊盜
    罪、第335條第1項之普通侵占、第201條第1項之意圖供行使
    之用而偽造有價證券、第217條之偽造文書等罪嫌；惟公訴
    意旨認被告關於上開此部分所犯，與被告前開論罪科刑部分
    有裁判上一罪之牽連關係，均不另為無罪之諭知。
六、原審認被告犯罪事實明確，對被告論罪科刑，固非無見，惟
    ：(1)經查並無積極證據足認被告丁○○係與丙○○共犯上開
    業務侵占、偽造有價證券等罪，原判決就各該部分對被告丁○○併論以共同正犯。(2)被告丁○○所犯行使偽造有價證券
    部分，原判決未變更檢察官之起訴法條。(3)被告丁○○所犯
    收受贓物部分，檢察官於起訴書之犯罪事實欄中業已敘及，
    原審漏未併予審判，均有未洽，被告上訴意旨指摘原判決不
    當，非全無理由，本院應將原判決有關被告部分撤銷改判，
    爰審酌被告犯罪之動機、目的、手段、侵占之金額僅為偽造
    之支票2張，金額僅各為12000元及2萬元，事後已償還告訴
    人4萬元，所造成之損害尚非重大，暨被告因係雙胞胎之姐
    妹情誼，將其姐丙○○所侵占或偽造之上開支票代為存入其
    帳戶提示付款，致觸重典，同遭其殃，與被告犯罪後之態度
    等一切情狀，量處有期徒刑1年2月示懲。又被告前未曾因故
    意犯罪受有期徒刑以上刑之宣告，此有臺灣高等法院被告前
    案紀錄表附卷可證，其犯罪後已與告訴人和解，有和解書1
    份附於本院卷可查，雖尚未全部履行和解條件，惟告訴人代
    表人當庭已表示願意原諒被告，且不願在追究了等語，被告
    經過此次之判刑後，當知悔過，不致有再犯之虞，其所宣告
    之刑，本院認以暫不執行為適當，依法宣告緩刑4年（依最
    高法院95年第8次刑事庭會議決議：犯罪在新法施行前，新
    法施行後，緩刑之宣告，應適用新法第74條之規定，故本件
    並無比較新舊法適用之問題）。
七、被告行為後，刑法第205條業經修正，並於90年6月20日公布
    施行，同年月22日生效，修正前、後之同條條文，對於偽造
    之有價證券，不問屬於犯人與否沒收之要件並未變更，而該
    次修正，刑法第201條第1項並未修正，亦即行為時與裁判時
    之主刑條文並無不同，且刑法第205條修正亦無不利於被告
    ，本件即應適用現行刑法第205條為偽造有價證券沒收之依
    據。如附表編號２、３所示偽造之支票2張，併依上開規定
    宣告沒收。
八、據上論斷，應依刑事訴訟法第369條第1項前段、第364條、
    第299條第1項前段、第300條，刑法第2條第1項前段、（修
    正前）第56條、第201條第2項、第349條第1項、（修正前）
    第55條、第205條、第74條第1項第1款、罰金罰鍰提高標準
    條例第1條前段，判決如主文。
本案經檢察官戊○○到庭執行職務。
中    華    民    國    95    年    12    月    13    日
               刑事第十一庭  審判長法  官  陳  朱  貴
                                   法  官  郭  同  奇
                                   法  官  何  志  通
上列正本證明與原本無異。
如不服本判決應於收受送達後十日內向本院提出上訴書狀，其未
敘述上訴之理由者並得於提起上訴後十日內向本院補提理由書（
均須按他造當事人之人數附繕本）。
                                   書記官  林  桂  鳳
中    華    民    國    95    年    12    月    15    日
附表：
編號  發票人   金額     發票日      付款人       支票號碼
0            000000元  89、4 、24  第一商業銀行  16149
                                    太平分行
２   乙○○   12000元   89、8、10   第七商業銀行  325294
                                    健行分行
３   乙○○   20000元   89、8、31   第七商業銀行  325295
                                    健行分行
４  盈昌機械  000000    00、8、22   台中商業銀行
    有限公司                        神岡分行
     林美珠
                                                      Ｆ


司法院資訊處製作；財團法人民間司法改革基金會備份。
